臺灣臺中地方法院刑事判決　　　　　　93年度訴字第2861號
　　公　訴　人　台灣台中地方法院檢察署檢察官
　　被　　　告　壬○○
　　選任辯護人　陳益軒律師
　　　　　　　　劉思顯律師
上列被告因偽造文書等案件，經檢察官提起公訴（92年度偵字第
20421號），及同署檢察官移送併辦（93偵字第12740號），本院
判決如下：
    主  文
壬○○連續行使偽造私文書，足以生損害於公眾及他人，處有期
徒刑壹年陸月。如附件所示之不動產買賣契約書正本壹份沒收；
如附表一所示之印文、署押（數量詳如附表）、偽造之印章壹枚
均沒收。
  　犯罪事實
一、緣壬○○為結合力事業股份有限公司（以下簡稱結合力公司
    ）之實際執行業務之人（該公司原登記負責人原為洪敏祥）
    ，於民國（下同）八十九年四月間擬於台中縣豐原市籌設復
    華醫院，乃邀請丁○○擔任結合力公司之董事長，子○○擔
    任該公司之董事（以上二人均為公司法第八條規定之公司負
    責人），（一）壬○○明知公司股款應確實向股東收足，不
    得僅以申請文件表明收足，而丁○○、子○○登記應繳股款
    各為新臺幣（下同）二千零四百四十二萬二千元、一千五百
    八十三萬三千元，庚○○登記應繳納股款九百四十三萬三千
    元，均未實際繳納，壬○○為使結合力公司完成增資之登記
    ，乃與丁○○、子○○、庚○○基於共同之犯意之聯絡與行
    為之分擔，由壬○○備妥公司變更登記所需之股東身分證影
    本、印章、股東名冊等證件資料交由不知情之會計師詹啟吉
    ，出具查核報告書，表明已收足前開股款，而於同年五月二
    十三日向經濟部中部辦公室提出變更登記之申請；（二）壬○○明知庚○○並未同意擔任結合力公司之登記負責人，庚○○登記應繳納股款計九千八百萬元；股東子○○登記應繳
    納股款計一千六百萬元；股東丁○○登記應繳納股款計二千
    一百萬元，均未實際繳納，竟基於偽造私文書、偽造署押、
    盜用印文及承前違反公司法第九條之概括犯意，並基於與崇
    豐公司董事子○○及股東庚○○、丁○○共同違反公司法第
    九條之犯意聯絡（子○○、丁○○對於偽造文書部分不知情
    ），於八十九年七月間某日擅自盜用庚○○之印章，蓋用於
    結合力公司八十九年七月十日下午三時之有關於增資、改選
    董事之董事會會議紀錄上，並偽造庚○○之署押一枚於該會
    議紀錄之簽名欄內，並在該公司章程修正條文對照表、股東
    名單、監察人名單、變更登記申請書、補送書件申請書、委
    託福重聯合會計師事務所辦理公司增加資本簽證事件之委託
    書、資產負債表、股東繳納股款明細表、華南商業銀行五權
    分行00000000000之四號帳戶存摺影本、結合力
    公司變更登記表上盜蓋庚○○之印文，並將資料交付不知情
    之福重聯合會計師事務所黃洪源會計師出具查核報告，表明
    已收足前開股款，於八十九年八月七日向經濟部中部辦公室
    提出變更登記之申請，足以生損害於庚○○、結合力公司、
    福重聯合會計師事務所會計師黃洪源及經濟部對於公司登記
    事項管理之正確性；（三）壬○○於八十九年八月間，明知
    股東庚○○應繳納股款四千八百萬元、股東兼董事子○○應
    繳納股款七百萬元、股東丁○○應繳納股款一千萬元均未實
    際繳納，盜用庚○○之印章，蓋用於崇豐事業股份有限公司
    （以下均簡稱崇豐公司）八十九年八月十四上午八時之關於
    改選董事之發起人會議紀錄、八十九年八月十四日下午一時
    三十分關於改選董事長、修改章程之董事會議紀錄、崇豐公
    司股東名單、崇豐公司章程、崇豐公司設立登記申請書、崇
    豐公司董事監察人名單、崇豐公司設立登記表、崇豐公司資
    產負債表、委任書（委任陳屬藤會計師辦理簽證），利用不
    知情之陳屬藤會計師出具查核報告書，於八十九年八月二十
    一日向經濟部中部辦公室提出行使，足以生損害於庚○○、
    崇豐公司及經濟部對於公司登記事項管理之正確性。（四）
    壬○○於八十九年十一月間明知該公司股東庚○○應繳納股
    款四千八百萬元、子○○應繳納股款七百萬元，丁○○應繳
    納股款三千萬元，戊○○應繳納股款五千萬元，乙○○應繳
    納股款二千萬元，未實際繳納，盜用庚○○之印章，蓋用於
    變更登記申請書、八十九年十一月二十日上午九時之關於公
    司增資、發行新股及修改章程之會議紀錄、八十九年十一月
    二十日下午三時之關於增資之會議紀錄（並利用不知情之子
    ○○在該會議之簽到簿上偽簽庚○○之署押）、崇豐公司第
    七商業銀行之存摺影本、八十九年十二月十九日之資產負債
    表、八十九年十二月十八日之資產負債表、崇豐公司股東繳
    款明細表、委任書（委託福重聯合會計師黃洪源會計師辦理
    崇豐公司增加資本簽證）、董事監察人名單、股東名單、崇
    豐公司章程，利用不知情之會計師黃洪源出具查核報告書，
    於八十九年十二月二十九日向經濟部中部辦公室提出行使之
    ，足以生損害於庚○○、崇豐公司及經濟部對於公司登記事
    項管理之正確性；（五）壬○○於九十年一月間盜用庚○○
    之印章，蓋用於崇豐公司關於改選董監事之變更登記補送文
    件申請書及該申請書所附之會議紀錄上，並於九十年一月十
    五日利用不知情之某成年之會計師向經濟部中部辦公室提出
    行使之，足以生損害於庚○○、崇豐公司及經濟部對於公司
    登記事項管理之正確性；（六）壬○○於九十一年四間盜用
    庚○○之印章，蓋用於崇豐公司申請書及該申請書所附之會
    議紀錄（九十一年四月十日上午九時、九十一年四月十日下
    午三時，並偽簽庚○○之署押一枚於簽到簿上）、崇豐公司
    章程及章程修正條文對照表、董事監察人名單、董事願任同
    意書及董事長願任同意書（並偽造均庚○○之署押各一枚於
    前開同意書上），並於九十一年四月十八日利用不知情之成
    年會計師向經濟部中部辦公室提出行使之，足以生損害於庚○○、崇豐公司及經濟部對於公司登記事項管理之正確性。
    （七）壬○○基於意圖為自己不法所有之概括犯意，於八十
    九年八月間某日，向大安商業銀行台中分行詐稱，伊為籌備
    復華醫院已支付地主一億多元之買賣價金，向該行申貸八億
    元，致大安商業銀行台中分行陷於錯誤，而陸續進行審核，
    嗣因未能符合相關規定而未能通過貸款案，致未能詐得前開
    財物，再於八十九年十月間某日，利用不知情之成年女性職
    員及不知情已成年之刻印店人員，至不詳刻印店內，偽刻陳
    素珠之印章，於同月某日，盜用庚○○之印章，持偽刻之陳
    素珠印章，擅自以陳素珠、庚○○名義，簽定內容為由庚○○以總價新台幣（下同）四億九千二百萬元，向不知情之楊
    秋澤（已歿）、陳素珠購買坐落於台中縣豐原市○○段第六
    四四之一四九地號、同段地六四四之一五六地號及台中縣豐
    原市○○路建物之不動產，並已於契約成立同時支付訂金六
    百萬元、八十九年六月二十五日支付價金三百五十萬元、八
    十九年七月五日交付二百五十萬元、八十九年八月四日支付
    一億元，八十九年八月十六日支付九千五百萬元，八十九年
    九月二十日支付二百五十萬元給陳素珠，並在該不動產買賣
    契約書上偽造陳素珠之署押六枚、庚○○之署押一枚，並在
    其上盜用庚○○之印章，偽造陳素珠印文（印文數量詳如附
    件），嗣於八十九年十二月間向台灣中小企業銀行台中分行
    提出前開偽造之不動產買賣契約書，向該行申貸六億八千萬
    元，致該行陷於錯誤而著手進行審查，嗣因資格不符而未能
    得逞，並足生損害於庚○○、陳素珠、台灣中小企業銀行。
    （八）嗣因銀行融資不利，壬○○乃轉向民間金主借貸，而
    於九十一年二月間某日，透過不知情之陳聖全、戊○○向辛○○借款，明知僅支付地主陳素珠二百五十萬元，竟利用不
    知情之戊○○或親自向辛○○詐稱：伊已支付地主買賣價金
    一億多元，致辛○○陷於錯誤，而於九十一年三月一日、九
    十一年三月五日陸續匯款一百四十五萬元、六十七萬三千五
    百元至戊○○所指定之大安商業銀行桃園分行，帳號000
    000000000號帳戶內，再由戊○○將前開金錢用於
    償還崇豐公司所積欠之債務使用，嗣九十一年三月底某日壬○○再要求借款時，為取得辛○○及辛○○所找來之另一金
    主癸○○之信任，提出前開偽造之買賣契約書表示渠等已支
    付地主如前開偽造買賣契約之價金，希望二人再借款，足生
    損害於庚○○、陳素珠、辛○○、癸○○，因而致辛○○、
    癸○○均陷於錯誤，再陸續自九十一年四月八日起至九十一
    年五月三十日止，匯款至崇豐公司帳戶內或鋼震營造有限公
    司（清償崇豐公司積欠鋼震營造有限公司之債務）帳戶內，
    共計二千零四十二萬五千二百零二元（匯款金額詳如附表二
    所示，其中癸○○遭詐騙金額約三百萬元，其餘均係辛○○
    遭詐騙金額），嗣於九十一年六月間，崇豐公司之支票陸續
    退票，辛○○及癸○○欲要求壬○○處理，卻遍尋無著，至
    此始發覺受騙，循線查知上情。
二、案經辛○○、癸○○訴請台灣台中地方法院檢察署檢察官偵
    查起訴及庚○○訴請台灣台中地方法院檢察署檢察官偵查後
    移請本院併案審理。
    理  由
一、訊據被告壬○○坦承（一）前開結合力公司登記事項之情事
    均係伊委由會計師處理，其中關於庚○○之簽名、蓋章部分
    ，確非庚○○本人親為；（二）前開買賣契約書所撰寫之內
    容，確係虛偽不實，其中陳素珠之簽名、蓋章確非陳素珠親
    為；（三）其曾經向大安商業銀行台中分申請貸款八億元且
    提出前開買賣契約書給台灣中小企業銀行台中分行向該行申
    貸六億八千萬元；（四）崇豐公司確實向辛○○、癸○○借
    款等情不諱，惟矢口否認有行使偽造私文書、偽造署押、盜
    用印文及詐欺取財犯行，辯稱：庚○○同意擔任結合力公司
    之董事長，前開持向經濟部登記之事項及簽訂前開買賣契約
    書均經庚○○概括授權為之，又崇豐公司為了蓋醫院向楊秋
    澤購買前開土地及建物時，與地主楊秋澤談妥為了配合向銀
    行貸款，可以提出前開內容不符之買賣契約書給銀行參考，
    並未偽造文書，後來前開銀行亦沒有核准貸款，顯然各該銀
    行並未陷於錯誤，又向辛○○、癸○○借款之人係戊○○，
    伊也從未對辛○○、癸○○提出前開買賣契約書，況九十一
    年三月之後伊並未持有崇豐公司之大小章，是以崇豐公司向
    辛○○、癸○○所借款項，並非供作伊私人使用，伊沒有詐
    欺辛○○、癸○○云云。
二、經查：
甲、本案部分：
（一）業據證人辛○○、癸○○於偵審中指訴歷歷，並有渠等所
      提出之大安商業銀行存入憑條、華南商業銀行匯款回條聯
      、泛亞銀行匯出匯款回條聯、中國信託商業銀行匯款申請
      書、全行通收存款憑條副根、新竹國際商業銀行自動櫃員
      機交易明細表、台北銀行自動櫃員機存戶交易明細表、彰
      化銀行匯款回條聯、台灣銀行自動櫃員機交易明細表、台
      灣中小企業銀行支票存款送款簿存根、台灣中小企業銀行
      存款憑條、亞太商業銀行客戶交易明細表附卷可憑，並經
      證人陳素珠於偵查中結證稱：辛○○、癸○○、戊○○曾
      於九十一年間向伊詢問有關土地買賣事宜，伊向渠等稱只
      收到二百五十萬元之價金等語屬實，核與證人戊○○於偵
      審中結證稱：被告告知伊已支付地主一億多元之買賣價金
      等語相符，堪信被告確曾提及伊已支付地主一億多元之買
      賣價金並提出前開偽造之買賣契約書以取信辛○○、癸○○，被告辯稱：伊並未對辛○○、癸○○施用詐術亦未提
      出前開買賣契約書云云，不足採信。
（二）次查：被告於八十九年十月間未經陳素珠之同意即偽刻陳
      素珠之印章，並偽簽內容與實際買賣金額不符之買賣契約
      書，業據被告於偵查中坦承不諱（見九十二年度偵字第二
      ０四二一號卷第一百二十八頁至一百二十九頁、第一百九
      十二頁至一百九十三頁），核與證人陳素珠於偵查中結證
      情節相符，並有前開內容不實之買賣契約書影本一紙附卷
      可憑，衡諸被告係智識正常之成年人，當知文書簽立應由
      本人為之，或由代理人表明代理之旨為之，被告既未能取
      得陳素珠之同意為前開文書之製作，縱令楊秋澤向被告偽
      稱已得陳素珠之同意製作前開文書，被告亦應向楊秋澤取
      得陳素珠之印章或陳素珠之授權書，以免日後產生爭議，
      而非自行偽刻陳素珠之印章既而隨意製作陳素珠簽署之買
      賣契約書，是崇豐公司固然於八十九年八月二日由結合力
      公司匯款一億至陳素珠之戶頭，且於八十九年八月十四日
      匯款九千五百萬元至與陳素珠之戶頭，且均於匯款不久後
      ，再匯回結合力公司與崇豐公司，惟該資金往來紀錄僅代
      表楊秋澤同意被告就前開買賣之資金往來作假，以便結合
      力公司或崇豐公司得以順利取得貸款，與被告是否成立偽
      造文書犯行無涉，則被告辯稱：前開買賣契約書之製作已
      得陳素珠之同意云云，亦不足採信。
（三）被告以前開不實之買賣契約書向大安商業銀行台中分行、
      台灣中小企業銀行台中分行分別提出申貸八億元及六億八
      千萬元之要求，業據被告自承在卷，並有台灣中小企業銀
      行關於該行客戶復華綜合醫院申請融資案補充說明等文件
      影本一張、有關崇豐公司申請授信案件處理流程之便箋二
      紙附卷可憑，核與證人戊○○於本院結證情節相符，並有
      前開買賣契約書一紙附卷可憑，被告曾以前開偽造之買賣
      契約書向大安商業銀行台中分行、台灣中小企業銀行台中
      分行申貸六億八千萬元，堪信為真實，雖辯護人以前開銀
      行尚未陷於錯誤為由，認為其前開行為並不構成詐欺取財
      未遂云云，惟查：大安商業銀行台中分行於接獲申請案後
      ，即完成相關審查手續，並已向總行送件，業據證人戊○○結證明確，另查：台灣中小企業銀行台中分行於接獲申
      請後，亦已於八十九年十二月二十二日鑑價完成，並於八
      十九年十二月三十日就保證人等為徵信，有前開銀行之便
      箋二紙附卷可憑，倘該行知悉被告實際交付地主之買賣價
      金僅二百五十萬元，申貸之金額竟高達八億元及六億八千
      萬元，應不至於花費時間、金錢去鑑價、徵信，顯然前開
      銀行業者已因此陷於錯誤而為前開行為，自不能以該等銀
      行事後未能審核通過前開貸款案，即認被告之詐欺未遂罪
      名不成立。
（四）證人戊○○固然曾經出面向辛○○、癸○○借錢，且於九
      十一年三月底將崇豐公司之大、小章從被告處收回，惟查
      ：被告係以崇豐公司需資金為由向辛○○、癸○○借款，
      戊○○出面向辛○○、癸○○借款時，借款金額多少，均
      由被告決定，被告曾經向證人戊○○、辛○○謊稱崇豐公
      司需要三十八萬元軋票，待辛○○、戊○○將款項湊齊之
      後，台灣中小企業銀行之經辦告知只需要二萬元，戊○○
      與辛○○認有蹊蹺，乃私下調查被告後，發現有時崇豐公
      司沒有票要軋，被告仍告知要軋票，要戊○○、辛○○幫
      忙湊錢，業據證人戊○○到庭結證明確，且崇豐公司自八
      十九年八月起至九十一年三月底止，所有收入、支出均由
      被告負責，業據被告自承在卷，核與證人戊○○結證情節
      相符，是以附表所示之借款，均係被告主導，堪以認定，
      次查被告曾經以崇豐公司之支票支付個人保費，有南山人
      壽保險股份有限公司有九十四年六月七日（九四）南壽法
      字第二二二號及美商美國安泰人壽保險股份有限公司台灣
      分公司九十四年五月二十六日安耀秘字第二０七號函各一
      紙附卷可憑，參以被告於偵查中供稱：錢全部花在公關費
      用上（見前開偵查卷第一百二十八頁），則被告辯稱借得
      之款項均由戊○○花用云云，不足採信，被告就其向辛○○、癸○○借款之犯行，有不法所有之意圖，至臻明確。
乙、併案部分：
（一）前開結合力公司登記事項中關於「庚○○」之簽名部分，
      並非庚○○親為，業據被告自承在卷，又庚○○於知悉結
      合力公司之董事長登記為伊本人時，馬上提出異議，尋求
      解決之道，並於八十九年十月四日與被告書立協議書，其
      上載明：「變更結合力公司並由庚○○醫師任負責人係配
      合向銀行貸款之需求，：：雙方議定在銀行貸款之後即變
      更為壬○○：：」等語，其上並有被告、庚○○及乙○○
      之簽名，有協議書一紙附卷可憑，參酌八十九年十月四日
      時，被告已以庚○○為董事長之名義向經濟部申請設立崇
      豐公司（崇豐公司設立登記日期為八十九年八月間），顯
      然庚○○於八十九年十月四日並不知道自己是崇豐公司的
      董事長，否則何以協議書未連同崇豐公司亦一併列入考慮
      ？又證人乙○○於本院結證稱：庚○○事先不知道伊是結
      合力公司之負責人，知道後很痛苦來找伊尋求解決之道，
      庚○○事先也不知道自己是崇豐公司的負責人等語相符，
      顯見庚○○對於擔任結合力及崇豐公司負責人乙事事先均
      不知情，又庚○○雖然於八十九年間曾經隨同被告到大安
      商業銀行台中分行申請貸款，惟當時只是送資料，被告第
      二次到大安商業銀行台中分行時，該行經理戊○○始告知
      被告，因丁○○之資歷不夠，要庚○○擔任負責人比較容
      易通過貸款，惟被告第二次到大安商業銀行台中分行時，
      庚○○並未隨同前往，業據證人戊○○結證明確，是辯護
      人以庚○○曾經隨同被告至銀行辦理貸款乙事，辯稱：庚○○事先同意擔任結合力公司及崇豐公司之董事長云云，
      不足採信。
（二）雖被告辯稱：崇豐公司之願任董事同意書及董事長同意書
      係庚○○親自簽名表示同意的云云（見九十四年四月十二
      日審理筆錄），惟查前開同意書係被告說要送件，催促證
      人子○○代簽，業據證人子○○結證明確，且該同意上之
      簽名與九十一年四月十日之會議簽到簿上關於「庚○○」
      之筆跡部分，均屬相同，庚○○倘親自簽立同意書，自不
      可能就同一次送件之文件中委由他人代為簽名，是以被告
      前開所辯，顯係卸責之詞，不足採信。
（三）庚○○固於八十九年八月十一日到華南商業銀行五權分行
      為結合力公司籌備處名義開立帳戶，且於八十九年十二月
      十六日親自到第七商業銀行台中分行以祟豐公司籌備處之
      名義開立帳戶，惟查該等帳戶係以公司籌備處之名義開立
      ，並非以公司之名義開立，自不得以庚○○前開開戶之表
      示認定庚○○同意擔任崇豐公司之董事長。又本案關於公
      司登記之事宜，均由被告委託會計師為之，庚○○並未參
      與，則庚○○對於崇豐公司是否已申請設立登記乙節並不
      清楚，自難以其未取回印鑑章，即認庚○○已同意擔任結
      合力及崇豐公司之董事長。
（四）又證人丙○○、甲○○固均結證庚○○曾經到崇豐公司營
      業所在地上班等語，證人丙○○證稱：被告曾經介紹庚○○是公司的董事長等語；證人甲○○證稱：庚○○在公司
      有配住的宿舍等語，惟崇豐公司既係為籌設復華醫院而成
      立的，庚○○既同意擔任復華醫院之院長，在該處上班並
      配住宿舍亦甚為合理，況證人丙○○、甲○○均未對庚○○以董事長相稱，業據證人丙○○、甲○○結證明確，自
      亦不得以前開證人之證詞，認定庚○○事前同意擔任結合
      力、崇豐公司之董事長。
（五）被告於前開犯罪事實欄一之（一）至一之（四）所示之時
      間，利用不知情之會計師，表明庚○○、子○○、丁○○
      、乙○○、戊○○均為公司之股東，且均已繳足股款乙節
      ，有結合力公司及崇豐公司之公司案卷影本共三冊附卷可
      憑，而前開股東實際並未出資，有庚○○之告訴狀可憑，
      並經證人子○○、丁○○、戊○○結證稱：渠等均未實際
      出資於結合力公司或崇豐公司等語明確，則被告違反公司
      法第九條之犯行，至為明確，堪以認定。
三、按公司法第九條業於九十年十一月十二日修正公布，同年月
    十四日生效，該條第一項規定：「公司應收之股款，股東並
    未實際繳納，而以申請文件表明收足，或股東雖已繳納而於
    登記後將股款發還股東，或任由股東收回者，公司負責人各
    處五年以下有期徒刑、拘役或科或併科新臺幣五十萬元以上
    二百五十萬元以下罰金。」，與修正前同法第九條第三項規
    定：「公司應收之股款，股東並未實際繳納，而以申請文件
    表明收足，或股東雖已繳納而於登記後將股款發還股東，或
    任由股東收回者，公司負責人各處五年以下有期徒刑、拘役
    或科或併科新臺幣六萬元以下罰金。」相比較，修正後之規
    定已加重罰金數額，依刑法第二條第一項後段規定，應適用
    裁判前較有利於行為人之規定予以論科。是被告犯罪事實一
    之（一）至（四）所為關於股東股款未收足，表明已收足部
    分，係犯修正前公司法第九條第三項之罪。被告雖非結合力
    或崇豐公司之董事，惟就犯罪事實一之（一）部分與結合力
    公司具有身分之董事長丁○○、董事子○○及股東庚○○有
    犯意聯絡及行為分擔；就犯罪事實一之（二）、（三）部分
    ，與具有身分之董事子○○及不具有身分之庚○○、丁○○
    有犯意聯絡與行為分擔；就犯罪事實一之（四）部分，與具
    有身分之崇豐公司董事戊○○、董事乙○○及不具有身分之
    庚○○、丁○○有犯意聯絡與行為分擔，雖未具公司負責人
    身分，依刑法第二十八條及第三十一條第一項規定，均為共
    同正犯。被告分別利用不知情之會計師詹啟吉、黃洪源、陳
    屬藤違反公司法之犯行，係間接正犯。被告多次違反公司法
    之犯行，時間緊接，犯罪構成要件相同，顯係基於概括犯意
    反覆為之，為連續犯，依法論以一罪並加重其刑。另按刑法
    第二百十四條使公務員登載不實事項於公文書罪，須一經他
    人之聲明或申報，公務員即有登載之義務，並依其所為之聲
    明或申報予以登載，而屬不實事項者，始足構成，若其所為
    之聲明或申報，公務員尚須為實質之審查，以判斷其真實與
    否，始得為一定之記載者，即不成立本罪。依公司法第三百
    八十八條規定，主管機關對於公司登記之申請，認為有違反
    法令或不合法定程式者，應令其改正，非俟改正合法後，不
    予登記。從而股份有限公司之登記，並非僅依其申請即為一
    定登載之形式審查，則股份有限公司負責人明知申請設立登
    記時，公司應收之股款並未繳足，仍以申請文件表明收足，
    而使公務員將此不實事項予以登載，應僅成立前開公司法第
    九條之罪，無適用刑法第二百十四條論罪之餘地，併案移送
    意旨及蒞庭檢察官追加論告意旨均認被告前開犯行另犯刑法
    第二百十四條之罪，容有誤會，又庚○○、子○○、丁○○
    、戊○○實際上並未繳納股款，業據前開證人結證明確，併
    案移送意旨認本案關於違反公司法第九條之部分係股東以附
    表三所示之資金往來繳納股款，再由股東收回，亦有誤會，
    均附此敘明。核被告犯罪事實一之（二）至（六）關於偽造
    庚○○之署押、盜用印文而為公司登記事宜，係犯刑法第二
    百十六條、第二百十條之行使偽造私文書罪。該行使偽造私
    文書犯行係利用不知情之成年會計師為之，就偽造印章部分
    係利用不知情之公司成年職員及成年之刻印店人員為之，關
    於子○○替庚○○代簽名之部分，係利用不知情之子○○為
    之，犯罪事實一之（八）所為數次詐欺取財犯行，係利用不
    知情之戊○○為之，均為間接正犯。犯罪事實一之（七）所
    為係犯刑法第二百十六條、第二百十條之行使偽造私文書及
    同法第三百三十九條第二項、第一項之詐欺取財未遂罪。犯
    罪事實一之（八）所為係犯刑法第二百十六條、第二百十條
    之行使偽造私文書及同法第三百三十九條第一項之詐欺取財
    罪。被告盜用庚○○之印章，偽造庚○○、陳素珠之署押，
    以偽造私文書，其盜用印章、偽造署押犯行為偽造私文書犯
    行之階段行為，不另論罪。被告偽造私文書復持以行使，其
    偽造私文書之低度行為為行使偽造私文書罪之高度行為所吸
    收，亦不另論罪。被告多次行使偽造私文書犯行及多次詐欺
    取財（包括詐欺取財未遂）犯行，均時間緊接，所犯基本構
    成要件相同，顯均係基於概括犯意反覆為之，均為連續犯，
    依法各應論以一行使偽造私文書罪及詐欺取財罪，並均加重
    其刑。被告所犯前開違反修正前公司法第九條之犯行、詐欺
    取財罪及行使偽造私文書罪間有方法、目的之牽連關係，為
    牽連犯，從一重論以刑法第二百十六條、第二百十條之連續
    行使偽造私文書罪。併案移送關於違反修正前公司法第九條
    之犯行及行使偽造私文書之犯行，與起訴之前開行使偽造私
    文書犯行間，有牽連犯及連續犯之裁判上一罪之關係，為起
    訴效力所及，本院自得一併審酌。爰審酌被告利用成立醫院
    之機會，以偽造之各項文書向經濟部申請公司設立登記、變
    更登記並連續行使偽造之私文書向銀行或個人詐取財物，對
    銀行詐取之財物高達八億元及六億八千萬元，幸未得逞，對
    個人方面，詐取之財物亦高達二千多萬元，且居於主導之地
    位，危害非輕，犯後復飾詞狡辯且未能與被害人達成和解等
    一切情狀，量處如主文所示之刑。偽造之買賣契約書正本為
    被告所有供犯罪所用之物，雖未扣案，但不能證明業已滅失
    ，依刑法第三十八條第一項第二款併予宣告沒收。其餘偽造
    之委託書等私文書已提出於經濟部行使，偽造之買賣契約書
    影本二件已提出於銀行或辛○○行使，均非被告所有之物，
    不予宣告沒收。惟其上偽造之署押、偽造之印文（如附表所
    示）及偽刻之陳素珠之印章，均應併依刑法第二百十九條諭
    知沒收。至犯罪事實欄關於「庚○○」之印文部分，均係依
    真正之印章盜用而成，並非偽造，自不得併予宣告沒收，附
    此敘明。
四、不另為無罪諭知部分：
（一）公訴意旨另以：被告於不詳時間，連續持前開偽造之不動
      產買賣契約書向大安銀行台中分行、第一銀行豐原分行及
      土地銀行豐原分行申請貸款，並宣稱已支付一億餘元予地
      主，實際上僅交付二百五十萬元予陳素珠，惟上開銀行並
      未因此而受騙，而核准貸款，足以生損害於前開銀行、庚○○、陳素珠，因認被告此部分犯行亦涉犯刑法第二百十
      條、第二百十六條之行使偽造私文書罪，又前開向第一銀
      行豐原分行、土地銀行豐原分行之申請案，另涉犯刑法第
      三百三十九條第二項、第一項之詐欺取財未遂罪云云。
（二）惟按犯罪事實應依證據認定之，無證據不得認定犯罪事實
      ，刑事訴訟法第一百五十四條第二項定有明文；另按被告
      之自白不得作為有罪判決之唯一證據，同法第一百五十六
      條第二項亦定有明文。經查：被告固坦承有為設立復華醫
      院事宜，向前開銀行申請貸款，惟經本院向各該銀行查詢
      並調閱申請資料，各該銀行均回覆，未有申請資料，有前
      開銀行回函附卷可憑，又前開偽造之買賣契約書係八十九
      年十月間製作，而被告向大安商業銀行申請貸款之時間係
      八十九年八月間，顯然被告並未提出該卷附之買賣契約書
      向大安商業銀行申請貸款，此外復查無其他積極證據足以
      作為被告前開自白之佐證，則前開部分犯行，自屬罪證不
      足，原應為無罪之諭知，惟公訴人認該部分與前開論罪科
      刑之部分有牽連犯、連續犯之裁判上一罪之關係，爰不另
      為無罪之諭知。
五、未查被告於九十一年四月間被告有以庚○○之印章，蓋用於
    結合力公司申請遷移至台中縣豐原市○○街一九二巷十一號
    一樓之申請書上、該申請書所檢附之公司章程、九十一年四
    月十四日上午十時之會議紀錄（並在該會議之簽到簿上偽簽
    庚○○之署押）、章程修正條文對照表、變更登記表上，並
    將全部資料交付會計師，於九十一年四月十八日向經濟部中
    部辦公室提出行使之（此部分未於併案移送意旨內載明），
    惟查：庚○○已於八十九年十月四日事後承認，其願意擔任
    結合力公司之董事長，則結合力公司前開登記事項，即不涉
    及偽造文書犯行，附此敘明。
據上論斷，依刑事訴訟法第二百九十九條第一項前段，修正前公
司法第九條第三項，刑法十一條前段，第二條第一項但書、第二
十八條、第三十一條第一項、第五十六條、第二百十六條、第二
百十條、第三百三十九條第一項、第五十五條、第二百十九條、
第三十八條第一項第二款，罰金罰鍰提高標準條例第一條前段，
判決如主文。
本案經檢察官己○○到庭執行職務。
中    華    民    國     94    年    7    月    29    日
                刑事第九庭  審判長  法  官  黃文進
                                    法  官  陳思成
                                    法  官  陳如玲
中    華    民    國     94    年    7    月    29    日
                                    書記官  楊賀傑
附錄犯罪法條：
中華民國刑法第210條
中華民國刑法第216條
中華民國刑法第339條
修正前公司法第9條
附表一：
┌─────┬──────────────────┬──────┐
│ 編號     │ 名稱                               │ 數量       │
├─────┼──────────────────┼──────┤
│  一      │結合力建設實業股份有限公司89年7月10 │            │
│          │日會議紀錄簽到簿上庚○○之署押      │  壹枚      │
│          │（第一次提出，即公司案卷第一一三頁）│            │
├─────┼──────────────────┼──────┤
│  二      │結合力建設實業股份有限公司89年7月10 │            │
│          │日會議紀錄簽到簿上庚○○之署押      │  壹枚      │
│          │（補正後提出，即公司案卷第一二五頁）│            │
├─────┼──────────────────┼──────┤
│          │ 崇豐事業股份有限公司89年11月20日董 │            │
│  三      │ 事出席簽到簿上庚○○之署押         │ 壹枚       │
│          │                                    │            │
│          │                                    │            │
├─────┼──────────────────┼──────┤
│          │                                    │            │
│          │                                    │            │
│  四      │ 庚○○願任崇豐事業股份有限公司之   │  壹枚      │
│          │ 董事同意書上庚○○之署押           │            │
│          │                                    │            │
│          │                                    │            │
├─────┼──────────────────┼──────┤
│          │                                    │            │
│          │                                    │            │
│  五      │ 庚○○願任崇豐事業股份有限公司之   │  壹枚      │
│          │ 董事長同意書上庚○○之署押         │            │
│          │                                    │            │
│          │                                    │            │
├─────┼──────────────────┼──────┤
│          │                                    │            │
│          │                                    │            │
│  六      │ 崇豐事業股份有限公司91年4月10日第二│  壹枚      │
│          │ 屆第一次董事會會議出席人員簽到簿上 │            │
│          │ 庚○○之署押                       │            │
│          │                                    │            │
├─────┼──────────────────┼──────┤
│          │                                    │            │
│          │                                    │            │
│  七      │ 附件所示之不動產買賣契約書影本上   │  各壹枚    │
│          │ 庚○○之署押（影本共二件，一件提出 │            │
│          │ 於辛○○等人，一件提出於台灣中小企 │            │
│          │ 業銀行台中分行）                   │            │
├─────┼──────────────────┼──────┤
│          │                                    │            │
│          │                                    │            │
│  八      │ 同上文件上之陳素珠之署押           │  陸枚      │
│          │                                    │            │
│          │                                    │            │
├─────┼──────────────────┼──────┤
│          │                                    │            │
│          │                                    │            │
│  九      │ 同上文件上陳素珠之印文             │  數量如附件│
│          │                                    │  所示      │
│          │                                    │            │
│          │                                    │            │
├─────┼──────────────────┼──────┤
│          │                                    │            │
│          │                                    │            │
│  十      │ 偽造之陳素珠之印章                 │  壹枚      │
│          │                                    │            │
│          │                                    │            │
│          │                                    │            │
└─────┴──────────────────┴──────┘
  備註：不動產買賣契約書正本已全紙沒收，故不種複就其上之印文、署
        押為沒收之諭知。
附表二：
┌──┬───────┬───────┬────┬────┐
│編號│匯款或轉帳時間│匯款或轉帳金額│收款人  │入帳銀行│
├──┼───────┼───────┼────┼────┤
│一  │九十一年四月八│匯款一百八十萬│崇豐公司│台灣企銀│
│    │日            │元            │        │        │
├──┼───────┼───────┼────┼────┤
│二  │九十一年四月十│匯款八十四萬元│崇豐公司│台灣企銀│
│    │日            │              │        │        │
├──┼───────┼───────┼────┼────┤
│三  │九十一年四月十│匯款一百萬元  │崇豐公司│台灣企銀│
│    │一日          │              │        │        │
├──┼───────┼───────┼────┼────┤
│四  │九十一年四月十│匯款一百萬元  │崇豐公司│台灣企銀│
│    │一日          │              │        │        │
├──┼───────┼───────┼────┼────┤
│五  │九十一年四月十│匯款四十萬元  │崇豐公司│台灣企銀│
│    │五日          │              │        │        │
├──┼───────┼───────┼────┼────┤
│六  │九十一年四月十│匯款一百九十萬│崇豐公司│台灣企銀│
│    │五日          │元            │        │        │
├──┼───────┼───────┼────┼────┤
│七  │九十一年四月十│匯款五十五萬元│崇豐公司│台灣企銀│
│    │六日          │              │        │        │
├──┼───────┼───────┼────┼────┤
│八  │九十一年四月二│轉帳五萬元    │鋼震公司│上海商銀│
│    │十五日        │              │        │        │
├──┼───────┼───────┼────┼────┤
│九  │九十一年四月二│轉帳五萬元    │壬○○  │台灣企銀│
│    │十五日        │              │        │        │
├──┼───────┼───────┼────┼────┤
│十  │九十一年四月二│轉帳十萬元    │鋼震公司│上海商銀│
│    │十五日        │              │        │        │
├──┼───────┼───────┼────┼────┤
│十一│九十一年四月二│匯款五十萬元  │崇豐公司│台灣企銀│
│    │十五日        │              │        │        │
├──┼───────┼───────┼────┼────┤
│十二│九十一年四月二│轉帳十萬元    │崇豐公司│台灣企銀│
│    │十六日        │              │        │        │
├──┼───────┼───────┼────┼────┤
│十三│九十一年四月二│轉帳五萬元    │崇豐公司│台灣企銀│
│    │十六日        │              │        │        │
├──┼───────┼───────┼────┼────┤
│十四│九十一年四月三│匯款十五萬元  │崇豐公司│台灣企銀│
│    │十日          │              │        │        │
├──┼───────┼───────┼────┼────┤
│十五│九十一年四月三│匯款六十三萬元│崇豐公司│台灣企銀│
│    │十日          │              │        │        │
├──┼───────┼───────┼────┼────┤
│十六│九十一年五月二│匯款五十七萬八│崇豐公司│台灣企銀│
│    │日            │千二百零二元  │        │        │
├──┼───────┼───────┼────┼────┤
│十七│九十一年五月二│匯款六十萬二千│崇豐公司│台灣企銀│
│    │日            │元            │        │        │
├──┼───────┼───────┼────┼────┤
│十八│九十一年五月三│轉帳十三萬元  │崇豐公司│台灣企銀│
│    │日            │              │        │        │
├──┼───────┼───────┼────┼────┤
│十九│九十一年五月六│匯款三十五萬元│崇豐公司│台灣企銀│
│    │日            │              │        │        │
├──┼───────┼───────┼────┼────┤
│二十│九十一年五月七│匯款二十萬元  │崇豐公司│台灣企銀│
│    │日            │              │        │        │
├──┼───────┼───────┼────┼────┤
│二一│九十一年五月十│轉帳十萬元    │崇豐公司│台灣企銀│
│    │日            │              │        │        │
├──┼───────┼───────┼────┼────┤
│二二│九十一年五月十│匯款一百三十萬│崇豐公司│台灣企銀│
│    │日            │元            │        │        │
├──┼───────┼───────┼────┼────┤
│二三│九十一年五月十│匯款三十六萬五│鋼震公司│上海銀行│
│    │三日          │千元          │        │        │
├──┼───────┼───────┼────┼────┤
│二四│九十一年五月十│匯款八十萬元  │崇豐公司│台灣企銀│
│    │五日          │              │        │        │
├──┼───────┼───────┼────┼────┤
│二五│九十一年五月十│匯款八十萬元  │崇豐公司│台灣企銀│
│    │五日          │              │        │        │
├──┼───────┼───────┼────┼────┤
│二六│九十一年五月二│轉帳十萬元    │崇豐公司│台灣企銀│
│    │十日          │              │        │        │
├──┼───────┼───────┼────┼────┤
│二七│九十一年五月二│轉帳十萬元    │崇豐公司│台灣企銀│
│    │十日          │              │        │        │
├──┼───────┼───────┼────┼────┤
│二八│九十一年五月二│匯款三百萬元  │崇豐公司│台灣企銀│
│    │十三日        │              │        │        │
├──┼───────┼───────┼────┼────┤
│二九│九十一年五月二│轉帳十萬元    │崇豐公司│台灣企銀│
│    │十四日        │              │        │        │
├──┼───────┼───────┼────┼────┤
│三十│九十一年五月二│轉帳十萬元    │崇豐公司│台灣企銀│
│    │十四日        │              │        │        │
├──┼───────┼───────┼────┼────┤
│三一│九十一年五月二│匯款八萬元    │崇豐公司│台灣企銀│
│    │十七日        │              │        │        │
├──┼───────┼───────┼────┼────┤
│三二│九十一年五月二│轉帳五萬元    │崇豐公司│台灣企銀│
│    │十八日        │              │        │        │
├──┼───────┼───────┼────┼────┤
│三三│九十一年五月二│匯款三十萬元  │崇豐公司│台灣企銀│
│    │十八日        │              │        │        │
├──┼───────┼───────┼────┼────┤
│三四│九十一年五月二│轉帳七萬五千元│鋼震公司│上海銀行│
│    │十八日        │              │        │        │
├──┼───────┼───────┼────┼────┤
│三五│九十一年五月三│匯款二十二萬五│崇豐公司│台灣企銀│
│    │十日          │千元          │        │        │
└──┴───────┴───────┴────┴────┘
附表三：
┌──┬────┬─────┬────┬────┬────┬────┐
│編號│公司名稱│  資本額  │存入銀行│存入時間│轉出銀行│轉帳時間│
│    │        │（新台幣）│        │        │        │        │
├──┼────┼─────┼────┼────┼────┼────┤
│一  │結合力  │增資款一千│世華銀行│八十九年│世華銀行│八十九年│
│    │        │萬元      │員林分行│五月十七│員林分行│五月十九│
│    │        │          │二三○三│日      │○二三五│日      │
│    │        │          │八○二○│        │○五一七│        │
│    │        │          │三四○號│        │三六○一│        │
│    │        │          │帳戶    │        │號丁○○│        │
│    │        │          │        │        │帳戶    │        │
├──┼────┼─────┼────┼────┼────┼────┤
│二  │結合力  │增資款六千│三信商銀│八十九年│三信商銀│八十九年│
│    │        │萬元      │中正分行│五月十七│中正分行│五月十九│
│    │        │          │○三二○│日      │○三三○│日      │
│    │        │          │一一四○│        │九一四四│        │
│    │        │          │○七號帳│        │七三號宋│        │
│    │        │          │戶      │        │志學帳戶│        │
├──┼────┼─────┼────┼────┼────┼────┤
│三  │結合力  │增資款一億│華南商銀│八十九年│華南商銀│八十九年│
│    │        │元        │五權分行│八月二日│五權分行│八月四日│
│    │        │          │四二七一│        │四二七一│        │
│    │        │          │○○○二│        │○○○二│        │
│    │        │          │四三四四│        │四三五六│        │
│    │        │          │號帳戶  │        │號陳素珠│        │
│    │        │          │        │        │帳戶    │        │
├──┼────┼─────┼────┼────┼────┼────┤
│四  │崇豐    │設立資本款│華南商銀│八十九年│華南商銀│八十九年│
│    │        │九千五百萬│五權分行│八月十四│五權分行│八月十六│
│    │        │元        │四二七一│日      │四二七一│日      │
│    │        │          │○○○二│        │○○○二│        │
│    │        │          │四三四四│        │四三五六│        │
│    │        │          │號帳戶  │        │號陳素珠│        │
│    │        │          │        │        │帳戶    │        │
└──┴────┴─────┴────┴────┴────┴────┘
附件：
